---
title: "Resultados Preliminares"
subtitle: "Tesis para optar al grado de Socióloga, Universidad de Chile"
author: "por Valentina Andrade"
date: "17 de septiembre 2020"
lang: es-CL
output:
  html_document:
    toc: true
    toc_depth: 2
    toc_float: true
    number_sections: true
    fig.caption: yes
    bibliography:
      - ../thesis/tesis.bib
      - ../thesis/packages.bib
    biblio-style: apalike
    link-citations: yes
---

```{r setup, include=FALSE, message= FALSE, echo = F}
knitr::opts_chunk$set(echo = TRUE, comment = NA, 
               prompt = FALSE,
               results='asis',
               collapse = FALSE,
               message =  F, warning =  F)

summarytools::st_options(bootstrap.css     = FALSE,
           plain.ascii       = FALSE,
           style             = "rmarkdown", 
           dfSummary.silent  = TRUE,
           footnote          = NA,
           subtitle.emphasis = FALSE,
           round.digits = 2)

summarytools::st_css() 
library(ggplot2); ggplot2::theme_set(theme_classic() + theme(axis.text.x = element_text(vjust = 0.5, hjust=1)))
```

```{r load, echo = FALSE, message=FALSE}
pacman::p_load(summarytools, kableExtra,
               tidyverse, # Manage data
               ecm,# Error correction model
               tseries,
               vars, # augmented Dickey-Fuller test
               urca, # Philips y Ouliaris test cointegration
               panelvar, # PVAL
               plm, #poleed data model
               lmtest,  
               texreg,
               vctrs,
               glue,
               pcse) #BBeck and Katz -Baily and Katz  

load(file = "../output/data/models.RData")
load(file = "../output/data/data-model.RData")
```

# Descriptivos

Antes de proceder con el análisis de los modelos, en la \@ref(fig:fig10) y \@ref(fig:fig11) se muestra las tendencias de feminización de la sindicalización de los 45 países en estudio, siendo divididas entre aquellas que tienen una sindicalización feminizada a la fecha (\@ref(fig:fig10)) y aquellas que aun tienen una afiliación sindical masculinizada (\@ref(fig:fig11)). En la actualidad, la mayor parte de los países estudiados presentan una sindicalización feminizada (25 de 45 países). De estos, Finlandia, Dinamarca, Suecia, Islandia e Irlanda destacan por ser pioneros en tener afiliaciones sindicales más feminizadas. Si bien los países Nórdicos inaguraron en los 80 índices que superaban la igualdad de densidad sindical entre hombres y mujeres (eg. $FUDi$ > 1), ya desde 1990 a esta tendencia se suma  el Reino Unido, Canadá y Australia. Ahora bien, a diferencia de los países escandinavos que muestran una serie más bien estable (a excepción de Noruega), estos últimos países demuestran una evidente tendencia hacia la feminización de la sindicalización. Sumando a este marco el caso de Estados Unidos (que se indica en Figura \@ref(fig:fig11) pues aun no alcanza la feminización) es posible notificar una posible convergencia entre la feminización sindical y la instalación del neoliberalismo en esas naciones (siendo un caso emblemático Inglaterra). De hecho, países con tendencias de distribución similares a los países antes indicados son Brasil y Chile pero que evidencian la feminización sindical tiempo más tarde, específicamente desde la segunda década del siglo XXI. Otros países a destacar son los ex-soviéticos (Rusia y los bálticos como Estonia, Letonia y Lituania), los ex-países yugoslavos (Eslovenia y Croacia)
y latinoamericaános (México y Uruguay), que solo considerando las estadísticas disponibles, son países estables en el tiempo y que siempre han tenido una sindicalización feminizada o igualitaria.  


```{r fig10,results='asis', echo = F,  fig.cap="(ref:fig10)"}

db_model %>%   filter(year >=1980, fudi[year == max(year)] >= 1) %>%
  mutate(day = "1-1", year = lubridate::parse_date_time(year, "y"), year = as.Date(year)) %>% ggplot(aes(x = year, y = fudi)) + scale_x_date(date_labels = "%Y") +
  geom_line(size = 1, color = "purple") + labs(x= "Año", y = "FUDi") +
  geom_hline(yintercept = 1, linetype = 2) +
  facet_wrap(.~country, scales = "free_x") 

```

(ref:fig10) Evolución de la feminización de la densidad sindical en países donde el último año la densidad sindical estuvo feminizada. En color morado están indicados los países que tuvieron un $\triangle FUD_i$ favorable a la feminización. 

Pero como indicamos al inicio, a la fecha hay al menos 20 países que no han alcanzado la feminización (Figura \@ref(fig:fig11)). Entre ellos destacan diversos países como Francia (reconocido por su baja densidad sindical de cerca un 8% [@visser2002], pero con alta cobertura de la negociación colectiva), Argentina (nación latinoamericana destacada por su fuerte tradición sindical [@cook2013]) y Alemania (país donde los trabajadores tienen un importante poder sindical [@hassel2019]).

Ahora bien, entre en la Figura \@ref(fig:fig10) podemos notar una diferenciación de colores, que en resumidas palabras, indica si la variación de los últimos años es a favor de la feminización (coloreadas de púrpura) o a favor de la masculinización (coloreadas de celeste). Con esta información podemos vislumbrar que en los últimos años, al menos un 60% de los países masculinizados está en tendencia de feminizar su sindicalización. De hecho, países como Estados Unidos, los Páises Bajos, Portugal, Suiza y Eslovaquia tienen una clara pendiente positiva hacia el aumento de mujeres en organizaciones sindicales. Existen casos partículares cómo Turquía que en la última década registró una variación favorable para las mujeres. 


```{r fig11 , results='asis', echo = F, fig.cap="(ref:fig11)"}
db_model$diff <- ave(db_model$fudi, factor(db_model$country), FUN=function(x) c(0,diff(x)))

db_model  %>%  mutate(d_var = if_else(diff[year == max(year)] > 0, "Fem","Mas")) %>%filter(year >=1980, fudi[year == max(year)] < 1) %>% ggplot(aes(x = round(year,0), y = fudi, color = d_var)) + 
  geom_line(size = 1) + labs(x= "Año", y = "FUDi") +
  geom_hline(yintercept = 1, linetype = 2) + scale_y_continuous(limits = c(0.3, 2.2)) + facet_wrap(.~country, scales = "free_x") + theme_classic() + scale_color_manual(values = c("purple", "lightblue")) + guides(color = F)

```

(ref: fig11) Evolución de la feminización de la densidad sindical en países donde el último año la densidad sindical estuvo masculinizada. En color morado están indicados los países que tuvieron un $\triangle FUD_i$ favorable a la feminización, mientras que en celeste aquellos que mantienen y profundizan la tendencia a la masculinización.  

En consecuencia, tanto los países feminizados como los masculinizados muestran dos tendencias evidente: (1) hacia la estabilización, que significa que los países tienden a mantener la misma división sexual de la sindicalización (un 28,8% de los países en estudio); (2) hacia la feminización de la densidad sindical, que como hemos descrito hasta ahora, sus niveles e inicios han estado asociado a ciertas regiones y grupo de países. 

En la *Tabla 1* se reportan estadísticos descriptivos para todas las variables en análisis, considerando no solo la distribución mundial sino que los mínimos y máximos indicando el país y fecha involucrada. La feminización de la densidad sindical tiene una media de 0.95, esto significa que considerando todos los años y países, en promedio el índice está bajo 1, y en consecuencia, la sindicalización entre 1980 a 2018 en los 45 países en estudio estaría masculinizada pero muy cercana a la igualdad. Ahora bien, considerando la distribución y escala de $FUDi$, la dispersión de los datos es considerable (0,34). La masculinización de la sindicalización más alta ocurrió el año 1974 en Suiza, tres años después de que se generalizara el voto femenino en esa nación, mientras que la máxima feminización de la densidad sindical ocurre ya a inicios del siglo en México (2000), Estonia (2003) y Letonia (2007) puntuando la sindicalización femenina un poco más del doble que la sindicalización masculina. 

Como se indicó a un inicio de esta investigación, la feminización de la sindicalización es un fenómeno reciente. Muestra de ello no es solo que los $FUDi$ más altos daten en las últimas dos décadas, sino que si se mira la última estadística disponible para cada país, en promedio el $FUDi$ alcanza a nivel mundial un 1,02 , siendo Nueva Zelanda el territorio que alcanzó un mayor índice de feminización. Si bien el indicador es cercano a la igualdad en la densidad sindical, es importante notar que las variaciones más grandes a favor de la densidad sindical femenina están ocurriendo en los últimos años (eg. Chile (2018)) y en promedio superan las variaciones negativas del $FUDi$. 

A diferencia de la variable dependiente, los factores asociados al ciclo económico concentran sus casos influyentes en las últimas tres décadas del siglo XX. El desempleo femenino es cerca de 3 veces mayor que el desempleo masculino en Australia de 1970, año en que aún no se veían atisbos de feminización de la sindicalización en dicho país. En relación al nivel de salarios mínimos reales destacan dos extremos: por un lado, en el auge del Estado de Bienestar de los Países Bajos, se logra un mínimo salarial de $29.635,35 dólares anuales, cifra 3 veces mayor al nivel promedio a nivel mundial; por otro, los países del Europa del Norte como Suecia, Noruega y Finlandia marcan el mínimo al no tener definido legalmente un salario base. 

En relación a las determinantes estructurales, es importante notar que, en términos agregados nacional y temporalmente, el sector servicios y el empleo parcial está altamente feminizados. Sin embargo, este mismo escenario no se repite en la participación laboral. En parte, esto se debe a casos donde la participación laboral femenina es cerca de 5 veces más baja que la participación laboral masculina (eg. los Países Bajos en 1975). Del mismo modo, la variable del empleo parcial está altamente influida por la feminización del empleo parcial que ocurrió en países como Alemania y Francia durante los 90 como una medida para reducir costos laborales y explotar la flexibilidad del mercado laboral femenino (Maruani, 1997, pp. 70–73).

Ahora bien, si se mira temporalmente el panorama de los factores estructurales, podemos notar que los máximos de feminización de la participación laboral nacional y en el sector servicios ocurren principalmente durante el siglo XX, y coincidentemente, en países que indicamos en la Figura \@ref(fig:fig10) tienen una sindicalización que se feminizó a inicios de los años 2000. 

Tomando en cuenta las variables institucionales, podemos notar que la mayor coordinación salarial y cobertura de la negociación colectiva se concentra en los países del Europa Central. Temporalmente es posible posicionarlos durante el desarrollo y caída de los Estados de Bienestar. La densidad sindical, por su parte, también se identifica en estos países pero temporalmente posterior a los auges de la coordinación salarial. En oposición a esas estadísticas de coordinación y centralización, Chile aparece como un caso emblemático de baja coordinación salarial (principalmente una negociación ubicada a nivel empresa) y de baja cobertura de los acuerdos colectivos, incluso después del fin de la dictadura que erosionó sus bases sindicales (cita).

En términos globales podemos indicar que, en su mayoría, la coordinación y centralización son bastante bajas: en primer lugar, en promedio la negociación salarial no sale del nivel de la empresa; en segundo, la densidad sindical nacional solo alcanza un poco más de un cuarto de la fuerza de trabajo; por último, la cobertura de los acuerdos colectivos solo alcanzan a la mitad de quienes participan laboralmente. 

```{r, echo = F, include = F}
db_model <- db_model %>% group_by(country)  %>%  mutate(fudi_l = fudi[year == max(year)], pond = 46/n()) 

z <- db_model  %>% ungroup() %>% summarytools::descr(stats = c("mean", "sd", "min", "max"), transpose = TRUE, headings = FALSE,  weights = db_model$pond) %>% rownames_to_column() %>% mutate(max_c = case_when(rowname == "fudi"~ "Latvia (2007), Estonia (2003) y Mexico (2000)", rowname == "diff"~ "México (2000) y Chile (2018)", rowname == "fudi_l"~ "New Zealand (2018)",rowname == "f_UR"~ "Australia (1970)", rowname == "T_GDPHRS_V"~ "Ireland (2015)",rowname == "rmw"~ "Netherlands (1979)", rowname == "f_LFPR"~ "Norway (2014)", rowname == "f_sector_SER"~ "Ireland (2006)", rowname == "f_SH_PT"~ "Germany (1983)", rowname == "Coord"~ "Central Europe (1970-1980)",rowname == "AdjCov"~ "Austria (1990-2015)",rowname == "ud"~ "Sweden (1994)"),min_c = case_when(rowname == "fudi"~ "Switzerland (1974)",rowname == "diff"~ "Latvia (2015)",rowname == "fudi_l"~ "Korea (2018)", rowname == "f_UR"~ "Korea (1989)", rowname == "T_GDPHRS_V"~ "Luxemburg (2008)",rowname == "rmw"~ "Nordic countries", rowname == "f_LFPR"~ "Netherlands (1975)", rowname == "f_sector_SER"~ "Korea (1991)", rowname == "f_SH_PT"~ "United States (1970)", rowname == "Coord"~ "Chile (1973-2018)*",rowname == "AdjCov"~ "Chile (2003-2006)",rowname == "ud"~ "Estonia (2005) y France (2008)")) %>% dplyr::select(rowname, Mean, Std.Dev, Min, min_c, Max, max_c) %>% na.omit()
z$rowname <- car::recode(z$rowname, recodes = c("'fudi'='FUDi';'diff'='Var. FUDi';'fudi_l'='Último FUDi';'f_UR'='Fem. Desempleo';'rmw'='Salario Mínimo Real';'T_GDPHRS_V'='Productividad laboral';'f_LFPR'='Fem. Participación laboral';'f_sector_SER'='Fem. Sector servicios';'f_SH_PT'='Fem. Incidencia empleo part time';'Coord'='Coordinación salarial';'AdjCov'='Cobertura negociación colectiva';'ud'='Densidad sindical'"), as.factor =  T)
z$rowname <- factor(z$rowname, levels = c('FUDi','Var. FUDi', 'Último FUDi', 'Fem. Desempleo', 'Salario Mínimo Real','Productividad laboral', 'Fem. Participación laboral', 'Fem. Sector servicios','Fem. Incidencia empleo part time', 'Coordinación salarial','Cobertura negociación colectiva', 'Densidad sindical' ))
z <- as.data.frame(z)

```


```{r, echo = F, results='asis'}
z %>% arrange(rowname) %>% 
  knitr::kable(digits = 2, row.names = F,  booktabs = T, 
             col.names = c("Variable", "Media", "Desviación Estándar","" , "Mínimo", "", "Máximo")) %>%
  pack_rows("Dependientes", 1, 3) %>%
  pack_rows("Cíclo económico", 4, 6) %>%
  pack_rows("Estructurales", 7, 9) %>%
  pack_rows("Institucionales", 10,10 ) %>%
  pack_rows("Controles", 11, 12) %>%
            kableExtra::kable_styling(latex_options = "hold_position")%>%
            kableExtra::kable_styling(bootstrap_options = "striped", full_width = F) %>%
            # kableExtra::column_spec(1, width = "9cm") %>%
  kableExtra::footnote(general = "Fuente: Elaboración propia en base a FDL (2020)", general_title = "")
```


# Modelos de Feminización de Densidad Sindical

## Estimación de modelos panel


**Tabla 2.** Modelos Panel con Error de Corrección para predecir la sindicalización feminizada en 45 países, 1980-2018, Efectos Fijos [$^{a,b,c}$]

```{r model0, results='asis', echo= FALSE, message= FALSE, warning= FALSE}
vars <- c("diff. Fem. Desempleo","Fem. Participación Laboral", "Fem. Sector Servicios", "Fem. Incidencia empleo part-time", "Coordinación Salarial", "Productividad laboral", "Salarios Mínimos Reales")
knitreg(list(model0, coeftest(model0,
                                vcov=function(x)vcovBK(x, type="HC1", cluster="time"))),custom.model.names = c('Modelo 0', 'Model 0 (b)'), custom.coef.names = vars, stars = c(0.001, 0.01, 0.05, 0.1),  custom.note = "$^{***}$ p < 0.001; $^{**}$ p < 0.01; $^{*}$ p < 0.05 ; $^{.}$ p < 0.1 \n **Nota**: a. Variables incluidas en el modelo pero no son mostradas son efectos fijos por países y controles estadísticos como densidad sindical nacional y cobertura de la negociación colectiva; \nb. Modelo con errores corregidos específicamente para panel desbalanceado, por método de Beck y Katz (1995) (Panel Cluster Error Correction); \nc. Coeficientes son estadísticamente significativos según test de Wald (test de dos colas)", caption = "",caption.above = T,   
        custom.gof.rows=list("Dickey-Fuller" = c("-9.8611**",""),
                             "Durbin-Watson" = c("4.3392***","")))
```

**Tabla 3.** Modelos Panel Autoregresivos con Error de Corrección para predecir la sindicalización feminizada en 45 países, 1980-2018, Efectos Fijos [$^{a,b,c}$]

```{r model1, results='asis', echo= FALSE, message= FALSE, warning= FALSE}
vars <- c("diff. Fem. Desempleo","Fem. Participación Laboral", "Fem. Sector Servicios", "Fem. Incidencia empleo part-time", "Coordinación Salarial", "Productividad laboral", "Salarios Mínimos Reales", "Lag(FUDi)")
knitreg(list(model01, coeftest(model01,
                                vcov=function(x)vcovBK(x, type="HC1", cluster="time"))),custom.model.names = c('Modelo 1', 'Model 1 (b)'), custom.coef.names = vars, stars = c(0.001, 0.01, 0.05, 0.1), custom.note = "$^{***}$ p < 0.001; $^{**}$ p < 0.01; $^{*}$ p < 0.05 ; $^{.}$ p < 0.1 \n **Nota**: a. Variables incluidas en el modelo pero no son mostradas son efectos fijos por países y controles estadísticos como densidad sindical nacional y cobertura de la negociación colectiva;\n b. Modelo autoregresivo de primer orden con errores corregidos específicamente para panel desbalanceado, por método de Beck y Katz (1995) (Panel Cluster Error Correction); \nc. Coeficientes son estadísticamente significativos según test de Wald (test de dos colas)", caption = "",caption.above = T,  
        custom.gof.rows=list("Dickey-Fuller" = c("-7.2691**",""),
                             "Durbin-Watson" = c("0.31426","")))
#custom.header = list("A" = 1:2, "B" = 3:4),
# aggregar valores p
```

- Modelo autoregresivo es más robusto que modelo no autoregresivo


## Estimación de efectos a corto y largo plazo sobre la feminización de la densidad sindical

**Tabla 4.** Modelos Panel Autoregresivos con Error de Corrección para predecir la Feminización de la sindicalización en 45 países, 1980-2018, Efectos a corto y largo plazo  [$^{a,b,c}$]

```{r model2, results='asis', echo= FALSE, message= FALSE, warning= FALSE}
vars <- c("diff. Fem. Desempleo","diff. Productividad laboral","diff. Salarios Mínimos Reales","Lag Fem. Participación Laboral", "Lag Fem. Sector Servicios", "Lag Fem. Incidencia empleo part-time", "Lag Coordinación Salarial", "Lag(FUDi)")
knitreg(list(model02, coeftest(model03,vcov=function(x)vcovBK(x, type="HC1", cluster="time")), coeftest(model04,vcov=function(x)vcovBK(x, type="HC1", cluster="time"))), stars = c(0.001, 0.01, 0.05, 0.1),
        custom.header = list("Modelo 2" = 1:3),custom.model.names = c('Mundial', 'Latinoamérica', "Europa"), custom.coef.names = vars, include.rsquared = F,  include.sig= T, include.adjrs = F, include.nobs = F, 
        custom.gof.rows=list("Adj. R^2" = c(0.351,0.284,0.141),
                             "N obs" = c(661,56,271)), custom.note = "$^{***}$ p < 0.001; $^{**}$ p < 0.01; $^{*}$ p < 0.05 ; $^{.}$ p < 0.1  \n**Nota**: a. Coeficientes a corto (diff) y largo plazo (lag) (errores panel corregidos entreparéntesis) \nb. Variables incluidas en el modelo pero no son mostradas son efectos fijos por países y controles estadísticos como densidad sindical nacional y cobertura de la negociación colectiva; \nc. Modelo autoregresivo de primer orden con errores corregidos específicamente para panel desbalanceado, por método de Beck y Katz (1995) (Panel Cluster Error Correction); \nd. Coeficientes son estadísticamente significativos según test de Wald (test de dos colas)", caption = "",caption.above = T)

```

- A diferencia de modelos anteriores estima a corto y largo plazo
- Podría agregar  "cluster" país segun si se ha feminizado y variables relevantes (como para posicionarlos)

## Efectos específicos a nivel nacional

```{r, echo = F, results= 'asis'}
z <- as.data.frame(model02$coefficients)
z <- rownames_to_column(z, "variable")
#ecm_max and ecm_min
vars <- c("diff. Fem. Desempleo","diff. Productividad laboral","diff. Salarios Mínimos Reales","Lag Fem. ", "Lag Fem. Sector Servicios", "Lag Fem. Incidencia empleo part-time", "Lag Coordinación Salarial", "Lag Cobertura Negociación Colectiva")

z <- data.frame(variable = vars, model02 = c("-0.01","-0.00","-0.00","0.03*", "0.07**", "-0.00", "0.001*", "-0.04**"), coefmax = c("0.07**","0.001**", "0.002***", "4.333***", "3.223***","0.09**", "0.025***", "0.031**"), c_max = c("Korea", "Alemania", "Sudáfrica", "Nueva Zelanda", "Chile", "Islandia", "Estados Unidos", "México"), coefmin = c("-0.377**","-0.005**", "-0.0001**", "-1.572**", "-0.526**","-0.111*", "-0.017***", "-0.015***"), c_max = c("Nueva Zelanda", "Estados Unidos", "Chile", "Chile", "Japón", "Sudáfrica", "Japón", "Estados Unidos"))
knitr::kable(z, row.names = F,  booktabs = T,
             col.names = c("Predictores","Modelo Mundial", "Coeficiente", "País", "Coeficiente", "País")) %>% add_header_above(c(" " = 1," " = 1, "Máximo" = 2, "Mínimo" = 2)) %>%   
            pack_rows("Cíclicas", 1, 3) %>%
            pack_rows("Estructurales", 4, 6) %>%
            pack_rows("Institucionales", 7, 8) %>%
            kableExtra::kable_styling(latex_options = "hold_position")%>%
            kableExtra::kable_styling(full_width = T)%>%
            #kableExtra::column_spec(1, width = "7cm") %>%
  kableExtra::footnote(general = "$^{***}$ p < 0.001; $^{**}$ p < 0.01; $^{*}$ p < 0.05 ; $^{.}$ p < 0.1 \n **Nota**: a. Coeficientes a corto (diff) y largo plazo (lag) \nb. Coeficientes provienen de la estimación de Modelos de Correción de Error por país (ver detalles en Apéndice C); \nc. Casos influyentes porpredictor identificados por método Jackknife; \nd. Coeficientes son estadísticamente significativos según test de Wald (test de dos colas)", general_title = "")
```

Resultados

- Chile con gran peso del sector servicios (Se podrían dar ejemplos de movilización).



```{r granger, echo = F, message = F, warning= F}
db1 <- db_model %>% group_by(country) %>%  filter(n() >= 8)

# Granger with panel dat
f_UR<- pgrangertest(fudi ~ f_UR, order = 1, index = c("country", "year"),  data = db1)
T_GDPHRS_V<- pgrangertest(fudi ~ T_GDPHRS_V, order = 1, index = c("country", "year"),  data = db1)
#rmw<- pgrangertest(fudi ~ rmw, order = 1, index = c("country", "year"),  data = db1)
f_LFPR<- pgrangertest(fudi ~ f_LFPR, order = 1, index = c("country", "year"),  data = db1)
f_sector_SER<- pgrangertest(fudi ~ f_sector_SER, order = 1, index = c("country", "year"),  data = db1)
f_SH_PT<- pgrangertest(fudi ~ f_SH_PT, order = 1, index = c("country", "year"),  data = db1)
#Coord<- pgrangertest( Coord~ fudi, order = 1, index = c("country", "year"),  data = db1)
AdjCov<- pgrangertest(fudi ~ AdjCov, order = 1, index = c("country", "year"),  data = db1)
ud<- pgrangertest(fudi ~ ud, order = 1, index = c("country", "year"),  data = db1)
```


## Test de Causalidad


|  Predictores|  Granger test - Causalidad|
|--:|--:|
|  Feminización Desempleo|  `r format(f_UR$statistic)` $^{***}$|
|  Productividad laboral|  `r format(T_GDPHRS_V$statistic)`$^{*}$|
|  Salarios Mínimos Reales|  Multicolineal|
|  Feminización |  `r format(f_LFPR$statistic)`$^{***}$|
|  Feminización Sector Servicios|  `r format(f_sector_SER$statistic)`$^{**}$|
|  Feminización Empleo Parcial|  `r format(f_SH_PT$statistic)`$^{.}$|
|  Coordinación Salarial|  Multicolineal|
|  Cobertura Negociación Colectiva|  `r format(AdjCov$statistic)`$^{***}$|
|  Densidad sindical|  `r format(ud$statistic)`$^{***}$|

$^{***}$ p < 0.001; $^{**}$ p < 0.01; $^{*}$ p < 0.05 ; $^{.}$ p < 0.1

`r if (knitr::is_html_output()){ '
# Referencias {-}
<div id="refs"></div>
'}`